【裁判字號】    90,訴,54
【裁判日期】    900822
【裁判案由】    清償借款
【裁判全文】
臺灣屏東地方法院民事判決  九十年度訴字第五四號
    原      告  台灣銀行
    法定代理人  乙○○
    訴訟代理人  戊○○
    複代理人    丙○○
    被      告  己○○
    訴訟代理人  甲○○
    被      告  丁○○
                庚○○
右當事人間請求清償借款事件，本院判決如左：
    主    文
原告之訴及假執行之聲請均駁回。
訴訟費用由原告負擔。
    事    實
甲、原告方面：
一、聲明：
  (一)被告應給付原告新臺幣（下同）七十六萬九千一百一十九元，及自民國八十九年
    一月十五日起至清償日止，利率按年息百分之十四計算之利息，並自八十九年二
    月十五日起至清償日止，逾期在六個月以內者，按原利率之一成，超過六個月者
    ，按原利率之二成計付違約金。
  (二)請准原告提供擔保，宣告假執行。
二、陳述：
  (一)被告己○○邀同被告丁○○、庚○○為連帶保證人於八十七年七月十五日向原告
    借款一百萬元，約定於九十二年七月十五日屆期清償。經被告繳納利息至今尚欠
    七十六萬九千一百一十九元及自八十九年一月十五日起至清償日止，按年息百分
    之十四計算之利息，並自八十九年二月十五日起至清償日止，逾期在六個月以內
    者，按原利率之一成，超過六個者，按原利率之二成計付違約金。
  (二)對被告抗辯所為陳述：
  1.觀之前屏東縣東港鎮信用合作社（下簡稱東港信合社）股息印領清冊八十二年第
    八二頁編號0000000號及紀念品印領清冊第一二三頁編號○○五六號，於
    八十三年四月二十七日由被告己○○具領所蓋之印文，與本件借據及授信約定書
    之印章均相同。
  2.被告丁○○提供坐落屏東縣新園鄉○○段一九九地號三八八分之一六九權利範圍
    設定抵押權登記，於八十五年六月七日申請辦理本金最高限額三百四十八萬元，
    係由被告丁○○親自辦理，並非委請代書或他人辦理。而依地政機關之作業程序
    ，本人親自辦理抵押權設定登記，則需核對身分證並留存身分證影本為據，此有
    東港地政事務所東地字第五六二三號收件資料可稽，被告丁○○親自辦理抵押權
    設定登記一事所使用之印章核與借據上之印章均相同。
  3.又被告庚○○於八十九年十月十八日本行放款對帳答覆書之筆跡與本件授信約定
    書所親簽筆跡完全一樣，被告庚○○不可推諉不知情，自當負連帶保證償還之責
    任。
  4.另案被告己○○於鈞院八十九年度訴字第一一六五號一再否認印章為其所有，且
    未曾於原告東港分行開戶即未曾於原告概括承受前之東港信合社，此有被告於該
    審陳稱：「我在台銀東港分行沒有開過戶，借據上的印章不是我的．．．」、「
    我從未去台銀東港分行開過戶」、「．．．上面（指借款申請書）的印章也不是
    我的」等語。惟本件金錢借款係於八十七年七月十五日初貸，上開款項均已撥入
    被告於原告東港分行開設之一二五六○─八─○帳戶。依授信約定書第二條約定
    ：「立約人因名稱、組織、章程內容、印鑑、．．．或其他足以影響貴社權益變
    更情事發生時，應即以書面將變更情事通知貴社，並辦妥變更或註銷留存印鑑之
    手續，於未為前項通知及變更或註銷留存印鑑手續前與貴社所為之交易，立約人
    均願負其責任，如因而造成貴社損害，並負賠償責任」，從而原告係依據被告留
    存之印章辦理。詎被告竟否認印章為其所有，被告己○○且主張未曾於原告東港
    分行開過戶等情，復傳訊證人許義雄到庭證稱係其偽刻印章而開戶云云，是以兩
    造顯有爭執者係被告己○○是否未曾於原告東港分行開過戶？被告是否知悉上開
    印章或證人許義雄有無偽刻上開印章？是為本件應予審究之處。而被告己○○曾
    於原告東港分行辦理定期存款帳戶，帳號係一二五六○─五，被告於該帳戶之流
    存印鑑，與被告八十九年十一月三日提出民事異議狀上所蓋之印章，經由肉眼觀
    之，顯見係同一印章，足見被告確實曾於原告東港分行開戶，益見被告之主張，
    顯不實在。
三、證據：提出借據、保證書、放款繳款明細查詢、戶籍謄本、股息未支領統計表、
    社員福利品領用清冊、土地登記申請書、抵押權設定契約書、規費報告、身分證
    、異議狀、九十年度上字第九○號九十年四月二十日筆錄、印鑑卡、顧客基本資
    料單影本各一份，整存整付儲蓄存款存根印鑑卡二張，放款對帳單三紙，授信約
    定書五份。
乙、被告部分：
壹、被告己○○部分：
一、聲明：原告之訴及假執行之聲請均駁回；如受不利之判決，被告願供擔保准予宣
    告免為假執行。
二、陳述：
  (一)原告主張被告己○○邀同被告丁○○、庚○○為連帶保證人於八十七年七月十五
    日向原告借款一百萬元等情，並非事實，被告己○○予以否認。
  (二)原告提出之借據及授信約定書之被告己○○簽名，非被告之筆跡，其印文亦非被
    告所有，且該借款行為及被告己○○之簽名及印章係原告前身東港鎮信用合作社
    之副總經理許義雄所為，此亦有鈞院八十九年度訴字第一一六五號判決書可證。
    從而被告既未向原告借款，而原告亦無法提出被告有借款之證據，因此原告之主
    張顯無理由，應予以駁回。
三、證據：提出台灣屏東地方法院八十九年度訴字第一一六五號民事判決、筆錄、戶
    籍謄本、憲兵司令部刑事鑑識中心鑑驗通知書、法務部調查局函、台灣屏東地方
    法院八十九年度訴字第一二二一號民事判決各一份，屏東地方法院函稿二張。
貳、被告庚○○、丁○○部分：
一、聲明：求為判決原告之訴駁回；如受不利判決，願供擔保，請准免為假執行之宣
    告。
二、陳述：
  (一)証人許義雄為東港信合社高級主管，利用職務之便，未經被告等同意，擅自冒用
    親友即被告等人名義，或為借款名義人，或為連帶保証人，向其所服務東港信合
    社貸款，為許義雄本人於八十九年十月五日向台灣屏東地方法院檢察署自首有據
    。本件即其所自首冒名貸款案件之一。原告所呈借據、保證書、約定書等文件上
    之簽名蓋章均非被告所為，印章亦均非被告所有，更未曾有行庫人員辦理對保。
    本件有關冒名貸款案，調查局近日查訪，亦証實催繳利息之電話為許義雄所有。
    被告未曾接到任何貸款繳息之電話。由許義雄自首狀足証親友多人遭其冒貸，互
    為借款人、連帶保証人，竟達五循環者。是本件乃東港信合社高級主管許義雄假
    冒被告等親朋名義或為借款名義人或為連帶保証人，印章為許義雄所盜刻，簽名
    乃許義雄所冒簽，或使他人所冒簽，被告實未曾向該行庫借款，更未為連帶保証
    人，該行庫亦未曾將款項交付於被告。
  (二)金融機構監管接管辦法允許主管機關財政部逕行指派機關（機構）或人員為監管
    人或接管人，並使接管人取得經營權及財產管理處分權，復由接管人及主管機關
    決定概括讓與全部或部分業務及資產負債，或與他金融機構合併，而無須斟酌受
    接管之金機構股東或社員大會決議之可行性，亦不考慮該金融機構能否適時提供
    相當資金、擔保或其他解決其資產不足清償債務之有效方法，皆與憲法保障人民
    財產權之意旨未盡相符，業經司法院大法官會議釋字第四八八號解釋有據。而該
    解釋於八十八年七月三十日公布生效。財政部嗣於八十八年九月十五日台財融字
    第八八七四八六一三號函准原告概括承受屏東縣東港信用合作業務，資產負債之
    行政命令，明顯違背解釋意旨，應屬無效，應逕行排斥而不用該行政命令（釋字
    第一三七號）。財政部前揭監管、接管，概括承受命令，本不符合信用合作社法
    第二七七條第一項「無法健全經營而有損及社員及存款人權益之虞時」或銀行法
    第六十二條第一項「銀行因業務或財務狀況顯著惡化，不能支付其債務或有損及
    存款人利益之虞時」之情，更無因情況急迫縱然採取上開法律所舉之措施，勢將
    不能實現預期效果時之情事，且亦無東港信合社未能適時提供相當資金擔保或其
    他解決其資產不足清償債務之有效方法等情。再者，台灣銀行與東港信合社間，
    更無經依相關法令規定辦理概括承受之任何程序。綜上，原告主張概括承受乙節
    ，亦與釋字第四八九號解釋意旨，明顯未符。原告與本件訴訟標的法律關係無涉
    ，其遽為本件之請求，顯無理由。
  (三)另內政部警政署刑事警察局九十年四月二十日刑鑑字第五二一九八號鑑驗通知書
    ，亦以特徵比對法鑑驗証明：被告庚○○於鈞院九十年訴字第二二號，九十年二
    月九日筆錄紙及另件三百萬元部分之放款對帳單答覆書上，「被告於其上之簽名
    筆跡」，與授信約定書（對保時間：八十七年十二月二十七日晚上八點三十分，
    及（本件）八十七年七月十二日晚上八點）內對保簽章欄上「庚○○」簽名筆跡
    「不相符」。顯見該九十年訴字第二二號卷內之授信約定書（對保時間八十七年
    十二月二十七日晚上八點三十分）及本件八十七年七月十二日晚上八點三十分之
    授信約定書，均非被告庚○○之簽名筆跡。又許義雄於鈞院九十年訴字第二二號
    九十年二月九日筆錄紙筆跡與該件授信約定書（對保時間八十七年十二月二十七
    日晚上八點三十分）及另件八十七年七月十二日晚上八點三十分授信約定書內，
    對保簽章欄上「庚○○」簽名筆跡「相符」。顯見九十年訴字第二二號對保時間
    為八十七年十二月二十七日晚上八點三十分之授信約定書，及本件對保時間為八
    十七年七月十二日晚上八點之授信約定書上，有關對保簽章欄上「庚○○」簽名
    筆跡，均為許義雄所冒簽、冒貸。而証人許義雄於鈞院九十年二月九日庭訊時，
    亦証稱：本件（八十七年十二月二十七日晚上八點三十分對保之）授信約定契約
    書庚○○的部分，是許義雄模仿庚○○的簽名而冒簽的．．．等語，亦與前揭鑑
    驗結果相符。
  (四)原告主張東港地政事務所八十五年六月六日以東地字第五六二三號收件之抵押權
    設定登記，乃被告丁○○親自到東港地政事務所辦理送件、領件，並據以主張其
    上之印章，為丁○○所有，並為丁○○親自蓋用等情，均顯屬不實。蓋除經鈞院
    八十九年訴字第一一八六號調查審酌，並經判決有據外，有關証人潘碧滿涉嫌偽
    造文書、偽証部份，及証人郭武吉偽証部分，均已訴請偵辦中。具見該件冒貸案
    乃許義雄盜刻被告印章，冒被告名義向東港信用合作社詐貸款項，而抵押設定，
    乃許義雄以盜刻印章等委交郭武吉辦理抵押設定，被告全不知其情。
  (五)許義雄冒貸所涉原告之訴，概多判決駁回原告之訴（鈞院八十九年潮簡六○七號
    子股）（鈞院八十九年訴一二○四號忠股）（鈞院八十九年訴字第一一八六號安
    股）（鈞院九十年訴字第一四五號安股）（鈞院九十年訴字第七○號智股）（鈞
    院九十年訴字第二二號安股），更足証乃許義雄所循環冒貸，事証明確。綜上，
    被告本無為本件冒貸案之連帶保証人，原告對被告本於連帶保証人之責任規定，
    而為本件之請求，顯無理由。
三、證據：提出許義雄自首狀及附件、剪報、內政部警政署刑事警察局鑑驗通知書、
    台灣屏東地方法院八十九年度訴字第一一八六號民事判決各一份，並聲請訊問證
    人許義雄，另聲請法院命原告提出備查卡、借據申請書、展期申請書、歷次提領
    款憑條、催繳通知書、歷次繳息入帳憑條。
四、本院依職權調閱八十九年度訴字第一一八六號、八十九年度訴字第一二二一號民
    事案卷。
    理    由
一、原告起訴主張被告己○○於八十七年七月十五日邀同被告丁○○、庚○○為連帶
    保證人，向原告借用一百萬元，約定利息按年息百分之十四計算，逾期清償在六
    個月以內者，按上開利率百分之十，超過六個月者，按上開利率百分之二十計付
    違約金，清償期為九十二年七月十五日。詎該筆借款自八十九年一月十五日起即
    未按期清償，為此依據消費借貸及連帶保證關係，訴請被告應連帶給付原告七十
    六萬九千一百一十九元及自逾期時起按約定利率計算之遲延利息與違約金等語。
二、被告己○○則辯稱原告提出之借據及授信約定書均非其所簽名，其上之印文亦非
    其所有，且該借款行為及被告己○○之簽名及印章係原告前身東港信合社副總經
    理許義雄所為，被告己○○未曾向原告借款一百萬元等語。被告丁○○、庚○○
    則以原告本於違反大法官會議釋字第四八八、四八九號解釋之財政部概括承受命
    令立於當事人之地位，要屬無據；系爭借款係前東港信合社高級主管許義雄擅自
    冒用被告名義所為，原告所提借據上借款人及連帶保証人欄之簽名印文，均非被
    告所為，更未曾有行庫人員與之對保；原告提出之抵押權設定登記申請書、土地
    登記申請書，乃許義雄冒被告丁○○名義，由郭武吉送件、領件，被告丁○○未
    曾送件；另依內政部警政署刑事警察局九十年四月二十日刑鑑字第五二一九八號
    鑑驗通知書，可知本件授信約定書有關對保簽章欄上「庚○○」簽名筆跡，並非
    被告庚○○之簽名筆跡，而係許義雄之筆跡等語，資為抗辯。
三、按當事人主張有利於己之事實者，就其事實有舉證之責任；私文書應由舉證人證
    其真正；私文書經本人或其代理人簽名、蓋章或按指印或有法院或公證人之認證
    者，推定為真正，民事訴訟法第二百七十七條、第三百五十七條本文、第三百五
    十八條分別定有明文。又民事訴訟法第三百五十八條關於私文書經本人或其代理
    人簽名、畫押、蓋章或按指印者，推定為真正之規定，須其簽名、畫押、蓋章或
    按指印係本人或其代理人為之，在當事人間已無爭執或經舉證人證明者，始得適
    用，最高法院二十八年上字第一○號判例可資參照。原告主張前開事實，固據提
    出借據、約定書等件為證，惟被告以前揭情詞置辯。查：
  (一)東港信合社於八十八年七月五日召開第十八屆第一次臨時理監事會通過向中央存
    保公司緊急融通資金五億元及通過讓與該社營業及資產、負債由其他金融機構合
    併或概括承受之決議。而當時之監管人中央存保公司於八十八年七月十八日召開
    之東港信合社第二十屆第一次臨時社員代表大會，擬將上開臨時理監事會決議通
    過由其他金融機構合併或概括承受案排入議程討論，卻因出席不足法定人數而流
    會。因而財政部於八十八年八月九日以台財融第八八二九七一八號函指示監管小
    組應於文到十日內再進一步尋求召開東港信合社社員代表大會，並就監管小組所
    評估之該社實際社員權益提出清償債務之有效方法，如仍無法召開則應邀請已遭
    停職處分之理事、監事召開座談會，瞭解相關負責人是否能提出與上述相當資金
    、擔保或其他資產不足清償債務之有效方法。嗣監管小組再於八十八年八月十九
    日召開第二十屆第二次臨時社員代表大會，將提供該社資產擔保對外借款或其他
    解決其資產不足清償債務之具體有效辦法以及同意讓與該社營業及資產、負債由
    其他金融機構合併或概括承受等議案，又提出大會討論，惟仍未能經社員代表大
    會達成決議之共識，或提出債務清償之有效方法等情，經本院依職權調閱八十九
    年度訴字第一一八六號民事案卷，有財政部函文、開會通知書影本各一份，會議
    記錄影本二份附於前開案卷內核屬相符。是財政部已依大法官會議釋字第四八八
    號、第四八九號解釋之意旨，斟酌受監管之金融機構社員代表大會決議之無可行
    性，以及考慮該金融機構未能適時提供相當資金、擔保或其他解決其資產不足清
    償債務之有效方法後，始於八十八年九月十五日以台財融第八八七四八六一三號
    函准原告概括承受東港信合社。故原告自得為本件法律關係之當事人，合先敘明
    。
  (二)被告己○○部分：
  1.經本院將被告己○○於八十九年度訴字第一二二一號民事案件審理中當庭所書寫
    姓名、地址與本件借據、授信約定書詳細比對後，發現兩者之字體特徵、筆順走
    勢應不相同，有筆錄紙一張附於上開民事案卷供參。又原告雖主張系爭借據、授
    信約定書上「己○○」之印文，與社員福利品領用清冊、股息未支領統計表上「
    己○○」之印章相同云云，然經上開民事案件承審法官先後函請憲兵司令部刑事
    鑑驗中心、法務部調查局、內政部警政署刑事警察局等機構鑑定，均以欠缺實章
    致無法鑑定，無從認定借據及授信約定書上之被告印文之真正，有上開鑑定機構
    函文等件附於前開民事案卷內可稽。再經本院肉眼觀之，二者雖極其類似，然橫
    諸現代刻印技術多以制式機器為之，極易發生相似雷同之情形，在無實章資為判
    斷之情形下，甚難單憑肉眼辨別是否同一，因之，尚難僅憑該社員福利品領用清
    冊、股息未支領統計表上無法鑑定是否即係本件借據、授信約定書之同一印文遽
    認系爭借據、授信約定書上之印章為被告己○○親自或授權他人所蓋用。
  2.又證人即原告承受前之東港信合社前副總經理許義雄到庭結證稱：「三份授信約
    定書我都沒有去對保，上面的印章都是我盜刻的，簽名的部分丁○○及己○○是
    我請他人代簽的，．．．我並沒有告訴他們三人，．．．己○○的開戶是我幫他
    開的，我沒有告訴他，上面的簽名是我請人代簽的，印章是我刻蓋上去，．．．
    以前己○○作過保險，曾經與我太太是同事，所以我有他的身分證件資料，．．
    ．」等語明確（見九十年六月二十日言詞辯論筆錄），而該證人於八十九年十月
    五日向台灣屏東地方法院檢察署自首，表示其未經知會親友，私擅刻印或擅用親
    友委為保管之印章，以親友名義為借款人或保證人向東港信用合作社借款，有刑
    事自首狀影本附卷可稽，而衡情許義雄應不至於為脫免被告民事清償責任，而自
    願擔負偽造文書等罪名。佐以原告提出之授信約定書上之「對保人或核對印鑑證
    明人簽章處」均蓋以許義雄名義之印文，而衡諸金融機構放款之正常作業程序，
    由副總經理親自辦理對保手續者，顯屬少見。是該證人所為證詞應堪採信。
  3.又原告雖主張被告己○○確曾於原告東港分行開立帳戶，認被告所辯不可採云云
    ，然單憑肉眼觀察原告提出之整存整付儲蓄存款存根印鑑卡、民事異議狀上「己○○」之印章，即可查知與本件借據、授信約定書上之印章顯不相同，是原告尚
    不得執上開證據認借據、授信約定書上之印章為真正。綜上，本件借款應係許義
    雄利用其職務上之機會，偽刻並偽簽被告己○○之印章及簽名。此外，原告復未
    提出其他證據足以證明被告己○○確有向原告借款，故原告請求被告己○○應負
    消費借貸之清償責任，洵屬無據，不應准許。
  (三)被告庚○○部分：
    本院於九十年度訴字第二二號清償借款案件審理中命被告庚○○當庭書寫姓名，
    並命證人許義雄書寫被告庚○○姓名，經函內政部警政署刑事警察局以特徵比對
    法鑑定筆跡，認被告庚○○於九十年二月九日當庭書寫姓名之筆錄紙及另件三百
    萬元借款之放款對帳單答覆書上之簽名筆跡，與授信約定書（對保時間：八十七
    年十二月二十七日晚上八點三十分，及八十七年七月十二日晚上八點）內對保簽
    章欄上「庚○○」簽名筆跡「不相符」；另許義雄於九十年二月九日筆錄紙筆跡
    與另件授信約定書（對保時間八十七年十二月二十七日晚上八點三十分）及本件
    八十七年七月十二日晚上八點三十分授信約定書內，對保簽章欄上「庚○○」簽
    名筆跡「相符」等情，有內政部警政署刑事警察局九十年四月二十日刑鑑字第五
    二一九八號鑑驗通知書影本一份在卷可稽，又證人許義雄到庭證稱：三份授信約
    定書伊都沒有拿去對保，上面的印章都是伊盜刻的，借據、授信約定書上庚○○
    的部分，是伊冒簽冒蓋的等語明確（見九十年六月二十日言詞辯論筆錄），而該
    證人所為證詞足堪採信，已如前述。顯見，被告庚○○辯稱系爭授信約定書並非
    其之簽名筆跡，而係證人許義雄所簽等語應為實在。
  (四)被告丁○○部分：
  1.本院於八十九年度訴字第一一八六號民事案件審理中命被告丁○○當庭書寫姓名
    ，經與本件借據、約定書上相同文字核對結果，被告所書寫之字體走勢、筆順習
    慣均與本件借據不符，有筆錄紙附於前揭民事案卷可供參酌。且證人許義雄結證
    稱：「三份授信約定書我都沒有拿去對保，上面的印章都是我盜刻的，簽名的部
    分丁○○及己○○是我請他人代簽，．．．我並沒有告訴他們三人，借據上的簽
    名是我簽的，印章是我盜刻所蓋，簽完名蓋完章我就交給承辦人辦理，．．．丁○○的抵押權設定契約書上只有金額是我寫的，其餘不是我寫的，是我請郭武吉
    所寫，我將身分證影本及印章及所有權狀交給郭武吉去辦理，．．．」（見九十
    年六月二十日言詞辯論筆錄），核與該證人於他案八十九年度訴字第一一八六號
    民事案件中所為證詞「印章都是我幫被告二人偷刻的，也都是我蓋的，但是借據
    上的簽名是請別人簽的，不是被告二人所為，約定書上的立據人名字是我寫的，
    但是簽名是請別人簽的，也不是被告二人自己簽的，但是是請何人簽的，我不記
    得了。」、「（在借據、約定書、抵押權設定契約書上蓋用印章是否經過被告二
    人之同意？）沒有。」、「．．．而被告丁○○是因為當時我作東港信用合作社
    的總經理，他本來要貸款，但是後來沒有貸，但是也有資料在我那裡，我就拿來
    偷用，還有他們二人在東港信用合作社的帳戶也是我幫他們開的，他們並不知情
    。」等語（見附於前開案卷之九十年一月十日言詞辯論筆錄）相符，而承前所述
    ，證人許義雄所為證詞應可採信。綜上，應認被告丁○○辯稱前開借據、約定書
    上之簽名及印章均非其所簽蓋等語應係真實。
  2.又原告主張依據被告丁○○於八十五年六月七日申請辦理本金最高限額三百四十
    八萬元設定抵押權登記之相關資料顯示，本件係被告丁○○親自辦理，而依土地
    登記實務，本人親自辦理抵押權設定登記，須核對身分證，並留存身分證影本為
    據，足見本件擔保借款一事，被告丁○○不但知悉且親自辦理云云。查證人即屏
    東縣東港地政事務所測量員郭武吉到庭證稱：「土地登記申請書上的東港信合社
    塑膠章是我蓋的，因為我有一位兄長在信用合作社服務，為了方便辦理，所以有
    給我一個章，至於理事的章就不是我蓋的，申請書之前是空白的，抵押權設定契
    約書上只有設定抵押的金額不是我寫的，其餘都是我所寫，丁○○的章我沒有蓋
    ，我寫的是空白表格，丁○○規費報告影本與身分證影本下方核與正本相符，如
    有不實願負法律責任的章如果沒有記錯應該核與不字是我寫的是我所蓋的，這些
    文件都是許義雄要我寫的，當時他是拿身分證影本及土地所有權狀給我，我寫完
    之後就交給許義雄拿回去，他要送件應該還要蓋上關防及填上抵押權的金額才可
    以送件。」（見九十年六月二十日言詞辯論筆錄），另該證人於八十九年度訴字
    第一一八六號民事案件審理中到庭證稱：「我認識許義雄，我是測量人員。擔任
    法院訴訟查封的案件及一般民眾申請的測量案件，如有親朋好友委託我送件我不
    會幫他們辦理，因為地政事務所規定不可以代辦，但如要查詢的話我會幫他們查
    詢，許義雄沒要我幫他送件，但有幫他們代寫一些字，抵押權設定契約書上的字
    及申請書上的字是我寫的，但設定書上的抵押金額不是我寫的，抵押權設定契約
    書上的兼代理人的『兼』字是我寫的，我不認識丁○○，是許義雄拿相關的資料
    要我幫他寫，寫完之後就交給許義雄，他有無辦理送件我就不知道，當時只有許
    義雄在場並沒有其他人。」、「是委託人要送件的話才會寫兼代理人，是許義雄
    要我寫的，他沒有說要自己送件。」、「本件使用分區證明、公告現值表是我申
    請的．．．」等語，而證人許義雄亦結證稱：「抵押權設定契約書、三七五租約
    的部分及分區使用證明是我委託郭武吉幫我辦的，送件的表是我在地政事務所將
    金額填好之後再拿給郭武吉，我拿給他之後有拜託他儘速幫我辦理，因為他是地
    政人員辦理起來比較快，我利用丁○○借款時後來又沒有借才要郭武吉趕快辦理
    以便還給丁○○所有權狀等證件，以前沒有請郭武吉送件，都是請代書陳金時及
    我的職員送件，丁○○不知道我用他的名義借款，我沒有要郭武吉在申請書上寫
    兼代理人的字，印章是我盜刻的，．．．是我到地政的時候拿給郭武吉資料。．
    ．．」等語明確（見九十年四月十八日言詞辯論筆錄附於八十九年度訴字第一一
    八六號民事卷內可證），該二位證人均證稱系爭抵押權設定契約書、土地登記申
    請書上，除金額三百四十八萬元為許義雄所寫外，其餘均係郭武吉所寫等節。郭
    武吉雖證稱不認識被告丁○○，當時亦沒看到丁○○，且該東港信用合作社之「
    兼」字乃伊寫的，規費報告及身分證影本上載之「核與正本相符，如有不實願負
    法律責任」是伊蓋的，該經修正之「核」與「不」字係伊寫的，且申請書上東港
    信合社的章是伊蓋的等語，然本件倘係被告丁○○親自送件，何須經由許義雄先
    將申請資料交由郭武吉填寫後，再由被告丁○○送件，被告丁○○並非不識字之
    文盲，應可自行填寫申請資料，無須輾轉透過許義雄交由郭武吉填寫申請資料，
    況被告丁○○茍確親自送件，留存之身分證影本下之「核與正本相符，如有不實
    願負法律責任」之印章或文字更正應係由丁○○親自為之，證人郭武吉所述情節
    顯違常情。況本件分區使用證明、公告現值表均係郭武吉申請，業據郭武吉證述
    明確，而衡諸正常作業程序，申請上開文件，應具備被告丁○○之基本資料及印
    章，顯見證人許義雄確曾將被告丁○○之身分證件等資料及被冒用之印章交給郭
    武吉。綜合前述各該情節相互以觀，證人許義雄所為證言應可採信。是故，原告
    以該土地登記申請書、抵押權設定契約書上記載係被告丁○○親自辦理，且其上
    之印章與本件印章相符即認被告丁○○對系爭借款應為知情，委無足採。
四、綜上所述，本件原告提出之借據及授信約定書上雖有被告名義之簽名蓋章，然被
    告三人均否認簽名印章之真正，而原告復無法舉證證明其真正或被告確有向原告
    借款一百萬元或為連帶保證行為，從而，原告依據消費借貸及連帶保證之法律關
    係，請求被告連帶給付七十六萬九千一百一十九元，及其遲延利息與違約金，於
    法即有未合，應予駁回。原告之訴既經駁回，其假執行之聲請，已失所附麗，應
    予駁回。
五、兩造其餘攻擊防禦方法及舉證，因本件事證已臻明確，且與判決基礎不生影響，
    爰不另一一論述，併此敘明。
據上論結，本件原告之訴為無理由，依民事訴訟法第七十八條，判決如主文。
中      華      民      國    九十      年      八      月    二十二    日
                                    臺灣屏東地方法院民事第一庭
~B法      官  沈佳宜
右為正本係照原本作成。
如對本判決上訴，須於判決送達後廿日內向本院提出上訴狀。
~B法院書記官  黃秀梅
中      華      民      國    九十      年      八      月     二十三   日


司法院資訊處製作；財團法人民間司法改革基金會備份。
